【裁判字號】    95,訴,3053
【裁判日期】    951221
【裁判案由】    確認抵押債權不存在
【裁判全文】
臺灣高雄地方法院民事判決              95年度訴字第3053號
原      告  大眾商業銀行股份有限公司
                        地下1.
法定代理人  丁○○
訴訟代理人  甲○○
被      告  丙○○
            乙○○
前列二人共同
訴訟代理人  邱明政律師
上當事人間確認抵押債權不存在事件，本院民國95年12月7 日言
詞辯論終結，判決如下：
  主  文
原告之訴駁回。
訴訟費用由原告負擔。
  事  實及理  由
一、本件原告起訴主張：原告持有被告乙○○所開立之16張支票
    ，詎於到期日陸續提示均遭退票，金額共計新臺幣（下同）
    9,315,458 元，而被告乙○○於民國84年11月21日，在票信
    已然欠佳，衡情當無可能再自他人貸得款項之情形下，與被
    告丙○○基於通謀虛偽之意思表示，虛構被告乙○○向被告
    丙○○借款300 萬元之事實，並於被告乙○○所有坐落高雄
    縣鳳山市○○段草店尾小段233-172 、233-174 號土地上，
    設定以被告丙○○為抵押權人，金額為300 萬元之抵押權。
    被告2 人既係基於通謀虛偽之意思表示而虛構債權，並於前
    揭土地上設定上開抵押權，自屬無效，而上開抵押權自亦失
    所附麗。被告乙○○原得請求確認該債權及為擔保該債權所
    設定之抵押權不存在，並請求塗銷抵押權之設定登記，在被
    告乙○○怠於行使其權利，而有害身為被告乙○○債權人原
    告之權利下，原告為保債權，爰依民法第242 條及第113 條
    之規定，提起本訴，請求判決：(一)確認被告乙○○與被告丙
    ○○間於84年11月21日就高雄縣鳳山市○○段草店尾小段23
    3- 172、233-174 地號土地所設定第一順位300 萬元抵押權
    及該抵押權所擔保之債權不存在；(二)被告丙○○就上開不動
    產所為之抵押權登記應予塗銷。
二、被告等則以：被告乙○○經營生鮮海產大盤商，於84年間應
    上游進口商之要求，先開立20張支票預付貸款，惟該進口商
    遲未交貨，並央求被告乙○○先行兌付到期貨款支票，被告
    乙○○始向被告丙○○借款墊付前4 張票款，該進口商並答
    應如未依約交貨，將返還被告乙○○前所預付之16張支票，
    惟該進口商非惟並未依約交付貨物，甚且將被告乙○○所開
    立之16張預付貨款支票交付予原告。被告乙○○為支付前開
    預付貨款支票並營業運轉，乃陸續向被告丙○○借款合計30
    0 萬元，又因遭倒帳波及而無力還款，方將自己所居住之房
    地設定抵押權予被告丙○○。被告丙○○本即係經營外燴宴
    席桌椅出租業，與供應生鮮海產大盤商之被告乙○○熟識，
    在知悉被告乙○○確係遭進商口倒帳波及致無法還款，且抵
    押標的物係供被告乙○○自住，又為共有，況被告乙○○亦
    陸續向被告丙○○清償所積欠之款項，現僅餘130 萬元未清
    償，基於情誼始未執行拍賣抵押物，乃為人情之常，原告所
    為請求實無理由等語置辯。並聲明：原告之訴駁回。
三、按民法第87條第1 項所定之通謀虛偽意思表示，必須表意人
    與相對人均明知其互為表現於外部之意思表示係屬虛構，而
    有不受該意思表示拘束之意，始足當之。又表意人與相對人
    通謀而為虛偽意思表示者，依民法第87條第1 項規定，其意
    思表示固屬無效，惟由第三人以之為訴訟原因出而主張者，
    依舉證責任分配之原則，自應由該第三人先行立證。又倘負
    舉證責任之一方先不能舉證，以證實自己主張之事實為真實
    ，縱不負舉證責任之一方就其主張之事實不能證明或陳述不
    明、或其舉證猶有疵累，仍難認負舉證責任之一方已盡其舉
    證責任，自不得為其有利之認定。
四、經查，原告雖起訴主張被告2 人於84年11月21日就高雄縣鳳
    山市○○段草店尾小段23 3-172、233-174 號土地，所設定
    第一順位300 萬元之抵押權所擔保之債權，係出於通謀虛偽
    之意思表示而應不存在，然因被告等人就此已予以否認，是
    揆諸前開論述，原告就此部分，自應負有舉證之責。原告雖
    以被告乙○○於84年10月13日起，即有陸續退票之紀錄，衡
    情當不可能再自他人處貸得款項，又被告所稱彼此間借貸高
    達300 萬元鉅額款項之經過，與常情不符，參以被告丙○○
    迄今均未聲請拍賣抵押物，且被告2 人並未簽訂任何借據或
    借款契約，與常情不符，足見被告2 人間就上開抵押權所擔
    保之債權，應係虛罔云云。惟金錢消費借貸乃為諾成契約，
    並非必需以書面為之，另被告乙○○既有提供上開土地予被
    告丙○○設定第一順位抵押權，此有前揭土地登記簿謄本在
    卷可憑，在有上揭土地作為殷實擔保之情形下，被告丙○○
    願借款予被告乙○○，亦屬合乎常情；至被告丙○○是否欲
    實施抵押權，乃當事人行使權利之自由，況依被告訴訟代理
    人所述，被告乙○○曾陸續清償向被告丙○○所商借之欠款
    ，現僅尚欠130 萬元未清償等語（見本院卷第67頁），則在
    被告乙○○已陸續清償部分借款之情形下，被告丙○○未實
    施其抵押權，亦無不符常情之處，是原告前開所為主張，尚
    難認已盡舉證之責。縱被告2 人無法提出諸如書面借據等相
    關資料，依前開論述，在原告未盡其舉證責任之情形下，尚
    難作有利原告之認定。原告既無法舉證證明被告2 人間就上
    開抵押權所擔保之債權係出於通謀虛偽之意思表示，其訴請
    確認被告2 人間於84年11月21日，就上開土地所設定之第一
    順位300 萬元抵押權及該抵押權所擔保之債權不存在，以及
    被告丙○○應塗銷上開抵押權登記之請求，即無理由，而應
    予駁回。
據上論結，本件原告之訴為無理由，爰依民事訴訟法第78條，判
決如主文。
中    華    民    國    95    年    12    月    21    日
                  民事鳳山分庭法  官  李怡諄
正本係照原本作成。
如不服本判決，應於送達後20日內，向本院提出上訴狀並表明上
訴理由，如於本判決宣示後送達前提起上訴者，應於判決送達後
10日內補提上訴理由書（須附繕本）。
中    華    民    國    95    年    12    月    21    日
                                書記官  林豐富


司法院資訊處製作；財團法人民間司法改革基金會備份。
